臺灣新竹地方法院民事小額判決
111年度竹北小字第124號
原      告  陳信宏  
訴訟代理人  黃姿鳳  
被      告  竹風建設股份有限公司


法定代理人  徐榮聰  
訴訟代理人  黃千玲  
上列當事人間請求返還不當得利事件，本院於民國111年6月14日
言詞辯論終結，判決如下：
    主  文
被告應給付原告新臺幣陸萬零肆佰參拾捌元，及自民國一百一十
一年三月三日起至清償日止，按年息百分之五計算之利息。
訴訟費用新臺幣壹仟元由被告負擔。
本判決得假執行。但被告如以新臺幣陸萬零肆佰參拾捌元為原告
預供擔保後，得免為假執行。
    事實及理由
壹、程序事項
    按當事人得以合意定第一審管轄法院。但以關於由一定法律
    關係而生之訴訟為限。前項合意，應以文書證之，民事訴訟
    法第24條定有明文。查兩造間不動產買賣契約書第11條約定
    ，因本契約發生之爭議，以不動產所在地之法院為第一審法
    院，是本院就本件訴訟有管轄權。
貳、實體事項
一、原告起訴主張：
㈠、原告於民國107年1月16日以總價新臺幣（下同）1,209萬元向
    被告購買門牌號碼新竹縣○○市○○路○段000號8樓之5房屋（下
    稱系爭房屋）及其坐落之新竹縣○○市○○段00地號土地權利範
    圍872/100000，建案名稱「竹風最美」，並簽訂由被告提供
    之不動產買賣契約書（下稱系爭契約)。系爭房屋為「成屋
    」並非預售屋，系爭契約既未約定應由原告負擔「瓦斯外管
    費」，被告亦未告知。依消費者保護法第11條第2項「定型
    化契約條款如有疑義時，應為有利於消費者之解釋。」被告
    為企業經營者，系爭契約既未約定瓦斯外管費由消費者負擔
    ，應為有利於消費者之解釋，即原告無庸負擔瓦斯外管費。
㈡、再者，消費者簽訂「成屋」買賣契約時，因水、電、瓦斯管
    線是成屋之一部分，建商必已完成上述管線配置及接通，交
    屋後即可供消費者居住使用，總價款應已包含相關管線費用
    ，若欲令消費者負擔瓦斯外管費等管線設備費用，基於契約
    自由原則，雖無不可，惟應在契約中明確記載（臺灣高等法
    院109年度上易字第839號判決意旨參照）。本件兩造簽訂系
    爭契約時，系爭房屋已取得使用執照，為成屋狀態，依前揭
    臺灣高等法院見解，天然瓦斯管線應已配置及接通完成，以
    供交屋後居住使用，自為成屋之一部分，兩造買賣總價款應
    包含相關管線費用。
㈢、依系爭契約第7條第1項「本買賣標的物應繳納之地價稅、房
    屋稅、水電費、瓦斯費、管理費、公共基金等稅費，在土地
    、建物點交日前由賣方負責繳納，點交日後由買方繳納；前
    開稅費以點交日為準，按當年度日數比例負擔之。」第11條
    其他約定二、「買方需另行支付水、電、契稅、規費等相關
    費用計21萬元（多退少補）。」（卷第92、94頁），可見原
    告預付款21萬元，只有負擔點交後之「瓦斯費」，並不包括
    「瓦斯外管費」。詎料，被告竟逕自預收款中扣除瓦斯外管
    費60,438元（卷第53頁），經原告多次請求返還，遭被告置
    之不理。
㈣、為此，爰依民法第179條不當得利之法律關係提起本件訴訟，
    並聲明：⑴被告應給付原告60,438元，及自起訴狀繕本送達
    翌日起至清償日止，按年息5%計算之利息。⑵訴訟費用由被
    告負擔。⑶願供擔保，請准宣告假執行。
二、被告則答辯以：
㈠、不爭執兩造於107年1月16日簽訂系爭契約時，系爭房屋已取
    得使用執照，為成屋狀態。然天然瓦斯外管係新竹瓦斯股份
    有限公司在建築物外部埋設，再連接到建築物瓦斯表上，被
    告僅代收代付，新竹瓦斯公司向被告收取5,016,379元，被
    告按竹風最美社區共83戶平均分攤，每戶應分攤60,438元，
    被告已向原告全額收取（卷第53、57頁）。
㈡、系爭契約簽訂時所應適用之內政部101年10月29日內授中辦地
    字第1016651846號函公告之「成屋買賣定型化契約應記載及
    不得記載事項」，未限制被告不得收取瓦斯外管費。且被告
    自行銷售與其他買主所簽訂之「竹風最美成屋買賣合約書」
    均有記載瓦斯外管費由買方負擔（卷第81-85頁）。
㈢、系爭契約雖未如被告使用之「竹風最美成屋買賣合約書」般
    記載瓦斯外管費由買方負擔，然被告委託敦品不動產仲介經
    紀有限公司（即太平洋房屋竹北高鐵水岸加盟店，下稱敦品
    仲介公司）代銷竹風最美建案時，亦要求敦品仲介公司應向
    買方清楚告知瓦斯外管費由買方負擔。復經敦品仲介公司代
    銷人員洪愛筑到院證述銷售時有特別向買方告知瓦斯外管費
    是由買方負擔，暫收款是包含瓦斯外管費等語。系爭契約第
    11條二、亦約定「買方需另行支付水、電、契稅、規費等相
    關費用計21萬元（多退少補）」，依契約自由原則，兩造既
    已合意瓦斯外管費由原告負擔，被告並非無法律上原因受有
    利益。原告依不當得利法律關係請求被告返還，並無理由。
㈣、答辯聲明：⑴原告之訴及其假執行之聲請均駁回。⑵訴訟費用
    由原告負擔。⑶如受不利益之判決，願供擔保請准宣告免為
    假執行。
三、本院之判斷：　　
㈠、原告主張兩造簽署之系爭契約並未約定瓦斯外管費由買方負
    擔，故賣方即被告向原告收取瓦斯外管費60,438元為不當得
    利，則為被告所否認，並以前詞置辯。是以，本件爭點厥為
    ：兩造是否已以書面約定或以口頭約定瓦斯外管費由原告負
    擔？
㈡、經查：
　⒈本院觀諸系爭契約封面為「新竹市地政士公會買賣契約書」
    ，明顯與被告自訂之「竹風最美成屋買賣合約書」不同，不
    論格式、內容、買賣雙方權利義務均有極大差異，兩者無從
    比附援引。
　⒉系爭契約第7條第1項「本買賣標的物應繳納之地價稅、房屋
    稅、水電費、瓦斯費、管理費、公共基金等稅費，在土地、
    建物點交日前由賣方負責繳納，點交日後由買方繳納；前開
    稅費以點交日為準，按當年度日數比例負擔之。」第11條二
    、「買方需另行支付水、電、契稅、規費等相關費用計21萬
    元（多退少補）。」（卷第92、94頁），全然未提及「瓦斯
    外管費」此一項目。對照於被告與其他買主所使用之「竹風
    最美成屋買賣合約書」第11條稅捐及費用負擔之約定，其中
    第3項「所有權移轉登記規費、…、各戶瓦斯外管費、…由買
    方負擔。」第8項「本約所收各項稅費為代收代付性質，因
    而不開立發票。」第14條水電及瓦斯配管費用，其中第1項
    後段「另瓦斯外管費、裝錶費用及保證金亦由買方負擔。」
    全然未提及「瓦斯費」此一項目。綜上交互比對結果，「新
    竹市地政士公會買賣契約書」著重於瓦斯費、「竹風最美成
    屋買賣合約書」著重於瓦斯外管費。瓦斯外管費與瓦斯費性
    質不同，且金額高低懸殊，殊無誤認可能。「竹風最美成屋
    買賣合約書」約定所收各項稅費為代收代付性質故『不開立
    發票』，然則被告以自己名義開立統一發票予原告（卷第53
    頁），自任為銷售人而非僅代收代付而己，亦得以反證，原
    告簽立之契約與第三人簽立之契約，截然不同。
　⒊據上，兩造所簽署之系爭契約並未約定瓦斯外管費應由原告
    負擔，此一事實應可先予認定。
㈢、至於兩造有無另以口頭約定，被告固舉證人洪愛筑證述：我
    有印象簽約時在場的竹風建設人員跟代書解釋費用項目有哪
    些，列在特約事項裡面的，竹風建設就會跟代書講這筆費用
    包含哪些，在簽合約時候也會特別念出來，具體怎麼說因為
    時間有點久了我不確定。我有印象就瓦斯外管費有特別跟買
    方告知，本來是預售的時候才有收，當時銷售已經是成屋，
    但我們有讓買方知道一些費用還是會比照預售屋當時沒有繳
    的費用來收，所以會有暫收款包含管理基金跟瓦斯外管費等
    語（卷第126-127頁），作為兩造已有口頭約定之證據。惟
    查：
　⒈證人洪愛筑自102年間開始任職於敦品仲介公司迄今，擔任經
    理，有為被告銷售過另一建案「竹風吉美」，被告為證人所
    任職公司之房源之一，故證人與被告間有經濟上利害關係，
    其證詞憑信性本即較低。
　⒉證人洪愛筑證述「這筆21萬元預收款包含哪些項目，列在特
    約事項裡面」，然系爭契約特約事項根本沒有臚列瓦斯外管
    費，既不在特約事項裡，被告人員或代書自然不可能念出來
    。再者，證人印象中成屋要比照預售屋收取管理基金跟瓦斯
    外管費，然系爭契約第7條及第11條僅明示管理費及公共基
    金（卷第92頁），卻未明示瓦斯外管費。系爭契約乃「新竹
    市地政士公會買賣契約書」，為地政士公會制式契約，自不
    可能按照被告之特殊要求印製，是以，若果被告真有告知原
    告，且瓦斯外管費金額甚高（占預收款約3成），即應在特
    約事項以手寫記載一式三份以資明確，被告豈有刻意費力向
    原告解釋說明卻不予記載之理。
　⒊按解釋契約，固須探求當事人立約時之真意，不能拘泥於契
    約之文字，但契約文字業已表示當事人真意，無須別事探求
    者，即不得反捨契約文字而更為曲解。本件爭執究其根由，
    實係證人洪愛筑所參與竹風最美建案只有原告這一戶（卷第
    125頁），當時與敦品仲介公司合作之地政士王志有不是被
    告委任之地政士（卷第132頁），故地政士王志有使用新竹
    市地政士公會印製之制式契約書，而非使用被告印製之制式
    契約書，故簽約當時在場之人均未注意到契約條款之不同，
    正常之成屋買賣契約自然不會特別約定瓦斯外管費由買方負
    擔。是以，證人洪愛筑雖稱有印象、有告知，卻又含糊稱：
    具體怎麼說因為時間有點久了我不確定，我不知道代書為何
    沒有特別加註等語（卷第128頁），無非囿於被告乃其任職
    公司主要客戶而刻意迴護被告之說法，無法憑採。
㈣、按無法律上之原因而受利益，致他人受損害者，應返還其利
    益，民法第179條前段定有明文。原告主張被告已收取瓦斯
    外管費60,438元為被告所不爭執，被告就其所辯係經兩造以
    系爭契約約定或另經口頭約定，則無實據。是以，被告收取
    60,438元已超逾總價款範圍，無法律上之原因而受利益，致
    原告受損害，原告依民法第179條請求被告返還60,438元及
    自起訴狀繕本送達翌日即111年3月3日起（卷第35頁）至清
    償日止，按年息5%計算之利息，為有理由，應予准許。　　
㈤、至於兩造各自所舉內政部就「成屋買賣定型化契約應記載及
    不得記載事項」之函釋，因本件兩造簽署之系爭契約就瓦斯
    外管費並無記載，本院自無就內政部先後所為函釋於本件有
    無適用予以論斷之必要，附此敘明。
四、本件係適用小額訴訟程序所為被告敗訴之判決，爰依職權宣
    告假執行。並依被告之聲請為其酌定相當之擔保金額後併宣
    告得免為假執行，暨於判決時確定被告應負擔之訴訟費用如
    主文第2項所示之金額（即第一審裁判費1,000元）。
五、本件判決基礎已臻明確，兩造其餘攻擊防禦方法及訴訟資料
    ，核與判決結果不生影響，爰不一一論述。　　
六、訴訟費用負擔之依據：民事訴訟法第78條。　　　
中　　華　　民　　國　　111 　年　　7 　　月　　 5  　日
                  竹北簡易庭    法  官  陳麗芬
以上正本證明與原本無異。
如對本判決上訴，非以其違背法令為理由，不得為之，且須於判
決送達後20日內向本院提出上訴狀（須按他造當事人之人數附繕
本），及繳納上訴裁判費新臺幣1,500元。
中　　華　　民　　國　　111 　年　　7 　　月　　 5  　日
                                書記官  曾煜智